【裁判字號】    91,訴,179
【裁判日期】    921202
【裁判案由】    確認債權存在
【裁判全文】
臺灣板橋地方法院民事判決  九十一年度訴字第一七九號
    原      告  羅東鋼鐵廠股份有限公司
    法定代理人  乙○○○
    訴訟代理人  丙○○
                甲○○
    被      告  乾鐘營造有限公司
                          設宜.
    法定代理人  丁○○    住同.
右當事人間請求確認債權存在事件，本院判決如左：
    主      文
原告之訴駁回。
訴訟費用由原告負擔。
    事實及理由
一、原告提起本件訴訟，原僅以台北縣林口鄉公所（下稱林口鄉公所）為被告，請求
    確認乾鐘營造有限公司（下稱乾鐘公司）對於林口鄉公所有新臺幣（下同）八十
    八萬七千二百四十七元之債權存在。因該債權債務關係是否存在，在乾鐘公司及
    林口鄉公所間具有本質上之不可分性，該二人依法固無須一同被訴，法院即得為
    實體判決，惟於其一同被訴之情形下，訴訟標的對於該二人即有合一確定必要，
    即為所謂類似必要共同訴訟。在類似必要共同訴訟中，追加其中一人為當事人，
    其訴訟標的不因而增加，且有助於紛爭之一次解決，依民事訴訟法第二百五十五
    條第一項第二款、第五款之規定，為法之所許。從而，本件原告於訴狀送達後，
    另追加乾鐘公司為共同被告，其所為訴之追加應予准許。
二、原告主張：原告執有被告乾鐘公司簽發之本票二紙，票面金額分別為八十七萬零
    四百五十八元、一萬六千七百八十九元，合計為八十八萬七千二百四十七元，詎
    到期均不獲兌現，恐票據債權有日後不能強制執行或甚難執行之虞，遂向本院對
    被告乾鐘公司聲請假扣押裁定，並以該假扣押裁定為執行名義，聲請本院核發執
    行命令，就被告乾鐘公司為林口鄉公所承攬「林口鄉環保大樓新建工程」可領取
    之工程款債權，在八十八萬七千二百四十七元之範圍內予以假扣押，案經本院於
    民國九十年十二月十八日核發九十年度民執全星字第四六七三號執行命令，禁止
    被告乾鐘公司收取對於林口鄉公所之債權或為其他處分，林口鄉公所亦不得對乾
    鐘公司為清償。詎林口鄉公所於收受上開執行命令後，竟聲明異議，經本院通知
    上情，原告依法對林口鄉公所提起確認之訴。又被告乾鐘公司對本件工程款債權
    知之甚詳，訴訟標的對其必須合一確定，爰追加被告乾鐘公司為共同被告等語。
    並聲明：確認被告乾鐘公司對於林口鄉公所有八十八萬七千二百四十七元之債權
    存在。
三、按原告之訴，依其所述之事實，在法律上顯無理由者，法院得不經言詞辯論，逕
    以判決駁回之，民事訴訟法第二百四十九條第二項定有明文。另按，確認法律關
    係之訴，非原告有即受確認判決之法律上利益者，不得提起之，民事訴訟法第二
    百四十七條第一項前段規定明確。所謂即受確認判決之法律上利益，係指因法律
    關係之存否不明確，致原告在私法上之地位有受侵害之危險，而此項危險得以對
    於被告之確認判決除去者而言（最高法院四十二年台上字第一０三一號判例意旨
    參照）。而所謂法律關係之存否不明確，則指法律關係之存否處於不明確之狀態
    ，當事人兩造就其存否發生爭執而言，倘法律關係之存否為兩造所不爭執者，即
    無確認利益可言，自不許提起確認之訴（最高法院七十年度台上字第二七九二號
    判決意旨參看）。又類似必要共同訴訟之訴訟標的對於全體共同訴訟人有合一確
    定必要，法院不得對之為歧異判決者，所謂歧異判決，係指法院對原告所主張為
    訴訟標的之法律關係為審理時，就該法律關係之存在或不存在，於全體共同訴訟
    人間，不得為相歧異之判決而言，倘原告對於共同訴訟人中一人或數人之起訴有
    不合法或欠缺保護必要要件情事，法院仍應依法以裁定或判決駁回該部分之訴，
    自不待言。
四、本件原告主張被告乾鐘公司對於林口鄉公所尚有工程款債權，已據林口鄉公所否
    認在卷，於原告與林口鄉公所之間，系爭工程款之法律關係洵有不明，故原告對
    林口鄉公所提起本件確認訴訟，其有即受確認判決之法律上利益，固屬無疑。惟
    查：關於系爭工程款糾紛，被告乾鐘公司刻與林口鄉公所進行仲裁程序，有中華
    民國仲裁協會九十二年四月八日仲業字第九二一一二０號函附卷可稽，堪認被告
    乾鐘公司亦係主張其對林口鄉公所尚有工程款債權，而被告乾鐘公司未曾否認原
    告於本件訴訟之主張，業經原告到庭陳稱明確（見本院九十二年十一月二十一日
    言詞辯論筆錄第二頁），足認系爭工程款之法律關係於原告與被告乾鐘公司二人
    間，未見訟爭對立性，亦無任何不明確可言。因此，原告就系爭工程款對被告乾
    鐘公司提起本件訴訟，顯無即受確認判決之法律上利益，欠缺保護之必要，揆諸
    首揭說明，此部分之訴顯無理由，爰不經言詞辯論，逕以判決駁回之。至原告與
    本件另一被告林口鄉公所間之訴訟，因林口鄉公所與被告乾鐘公司間並無如未一
    同被訴即欠缺當事人適格之固有必要共同訴訟關係，因此，原告對被告乾鐘公司
    之訴雖因欠缺確認利益而駁回，原告對被告林口鄉公所請求確認部分，自仍合法
    繫屬於本院，目前兩造合意停止訴訟程序中，附此敘明。
五、依民事訴訟法二百四十九條第二項、第七十八條，判決如主文。
中      華      民      國    九十二    年     十二     月      二      日
                                臺灣板橋地方法院民事第三庭
~B審判長法官  黃麟倫
~B法      官  陳麗玲
~B法      官  朱嘉川
右為正本係照原本作成
如對本判決上訴，須於判決送達後廿日內向本院提出上訴狀
中      華      民      國    九十二    年     十二     月      二      日
~B法院書記官  馬文慶


司法院資訊處製作；財團法人民間司法改革基金會備份。
